【裁判字號】    99,消債抗,12
【裁判日期】    990927
【裁判案由】    聲請免責
【裁判全文】
臺灣臺中地方法院民事裁定    99年度消債抗字第12號
抗  告  人  甲○○
上列抗告人聲請免責事件，對於中華民國99年2月23日本院99年
度消債聲字第22號裁定提起抗告，本院合議庭裁定如下：
    主  文
抗告駁回。
抗告程序費用新臺幣壹仟元由抗告人負擔。
    理  由
一、抗告意旨略以：抗告人為支持從事直銷事業的配偶江建銘，
    乃向銀行借貸以投資之，詎嗣逢經濟甚不景氣，銷售狀況趨
    困，漸致無力繳付貸款，徒能再以借貸還債，終而以債養債
    ，深陷負債。故其負債乃緣於資助配偶事業，並非因浪費、
    賭博或其他投機行為，而使財產顯然減少或負擔過重之債務
    。且依法扶基金會之調查，因過度消費而負債者僅係少數，
    負債原因占41.9%位居第一者乃「入不敷出」，而所謂入不
    敷出意謂「支出大於所得」，由此觀點來說，失業、健康問
    題支出、生意資金調度、償還親人債務、遭到詐欺、擔任保
    人、被倒會等均係導致入不敷出之原因，並非單純僅因其曾
    有消費行為即被認定為奢侈浪費。抗告人雖有數筆百貨公司
    或服飾商店等消費項目，惟皆購買生活必需品，乃維持日常
    生活必要支出，另從時間、購買次數並非頻繁，金額非高價
    等觀之，僅屬一般消費行為，且抗告人刷卡當時乃經濟情況
    正常，自信能償還，實難因此謂係蓄意奢侈揮霍。次以，抗
    告人之配偶從事直銷事業，為全家經濟來源，一旦因短缺資
    金週轉將無以繼續，全家大小恐將斷糧，基此才向銀行借貸
    供配偶直銷周轉之用，非商業之購買消費行為，實無奢侈浪
    費，又借貸初期，銷售業績平穩故皆有按期繳納本金利息，
    迄經濟不景氣，銷售業績頻頻下滑，銀行又以高利計算，才
    無法清償，非存心投機，大舉借貸無法清償的債務。是縱認
    抗告人為財務規劃失當，然投資配偶事業，僅係一般經濟生
    活常態，或投資失利無法清償，尚難遽認為浪費或投機。至
    於抗告人雖刷卡繳納商業保險費，保險固為射倖性契約，惟
    係為規避風險、理財規劃或填補損失，乃正當儲蓄及投資之
    行為，與賭博自屬有間，不可與投機等視。再者，抗告人雖
    有預借現金，然此舉未必即為投機、浪費之行為，兩者無因
    果關係，是原審顯有論理法則錯誤。末以，抗告人亦非抱有
    僥倖心態，前亦與債權人為前置協商，惟當時無收入，債權
    人因而不同意，協商乃未成立，且在近20％的循環利率下，
    所需交的利息即高於本金，實乃無力清償又無他方法得以解
    決，才循債務清理條例解決債務，詎原審基於抗告人有債務
    之事實遽認抗告人有不知節制之浪費，復以無法清償之情逕
    認明知無清償能力卻未量入為出，心存投機，倘依此認定，
    則幾乎所有無清償能力之清算人，均係債務投機者，全數應
    予以不免責，則清算之免責規定豈非成具文？顯見原審之認
    定，更有失公允，抗告人絕無消費者債務清理條例第133條
    前段或第134條各款所定之情事，自應依前揭規定裁定抗告
    人免責等語，爰依法提起本件抗告。並聲明：原裁定廢棄。
二、按法院為終止或終結清算程序之裁定確定後，除別有規定外
    ，應以裁定免除債務人之債務，消費者債務清理條例第132
    條定有明文。又債務人有下列各款情形之一者，法院應為不
    免責之裁定，但債務人證明經普通債權人全體同意者，不在
    此限：(一)於七年內曾依破產法或本條例規定受免責；(二)隱匿
    、毀損應屬清算財團之財產，或為其他不利於債權人之處分
    ；(三)捏造債務或承認不真實之債務；(四)因浪費、賭博或其他
    投機行為，致財產顯然減少或負擔過重之債務，而生開始清
    算之原因；(五)於清算聲請前一年內，已有清算之原因，而隱
    瞞其事實，使他人與之為交易致生損害；(六)明知已有清算原
    因之事實，非基於本人之義務，而以特別利於債權人中之一
    人或數人為目的，提供擔保或消滅債務；(七)隱匿、毀棄、偽
    造或變造帳簿或其他會計文件之全部或一部，致其財產之狀
    況不真確；(八))故意於財產及收入狀況說明書為不實之記載
    ，或有其他故意違反本條例所定義務之行為，亦為同條例第
    134條所明定。消費者債務清理條例之立法目的，在兼顧債
    權人、債務人雙方之利益，使陷於經濟上困境之消費者得以
    清理債務，利用此兩種不同程序妥適調整債務人與債權人及
    其他利害關係人間之權利義務關係，保障債權人獲得公平受
    償，並謀求消費者經濟生活之更生機會。申言之，上開制度
    並非在使債務人恣意消費所造成之債務，轉嫁予債權人負擔
    ；故法律所設債務人免責之制度，應在鼓勵勤勞誠實之債務
    人，而非縱容投機不誠實之債務人，倘債務人不思如何履行
    清償債務，反而算計消債條例中之免責制度，自與前開立法
    本旨有違。再者，消費者依清算程序清理債務，債權人已因
    之蒙受相當損失，其程序之進行應秉持公正與誠信，如債務
    人對於清算之原因有可歸責性，或有虛偽不實、違反誠信、
    違反本條例所定義務之行為，致害及債權人之權益，或影響
    清算程序之進行，自不宜予以免責（消費者債務清理條例第
    132條例立法理由參照）。是法院依上開原則綜合考量，並
    佐以債務人消費之原因是否逾越「一般通常生活之必要費用
    」，資以判斷有無消費者債務清理條例第134條第4款所稱之
    浪費、賭博或有任何投機行為等原因。另所稱浪費或投機行
    為，係指生活支出超過個人收入所應支出之程度，或心存僥
    倖以一時之小投資想搏取大利益，因而使自己負擔更大債務
    ，而有無浪費或投機行為，端視債務人從事該行為時有無詳
    實之償還計畫或有無以過去實證印證投資收益機率大於五成
    以上，或政府、產業預定計畫等事實，如無償還計畫、其他
    預定收入，或無過去實證、政府產業預定計畫等，僅是先行
    花費或以賭博心態從事投機時，即屬本款所謂浪費或投機行
    為，自不應認可免其還款之責。次按於具體個案中以何證據
    認定債務人是否有浪費、投機行為，因各個債務人生長、教
    育環境或職業不同而有不同認定標準，但認定時以各個債務
    人債務成立前後生活態度判斷當可求其具體妥當性，如債務
    成立後，是否盡其所能增加其他收入，其消費支出是否扣除
    每月應清償債務後餘額範圍內，在最低度生活或教育、職業
    需求範圍內勉力維生，而非維持債務成立前或以一般人之平
    均消費支出為其生活水平，若不願降低生活水平維持最低度
    生活需求者，即屬浪費行為。再者，有浪費或投機行為之人
    ，法院如輕率給予免責，無異為社會帶來不良示範，易啟他
    人仿而效尤，產生欠債不還之錯誤觀念，當非本條例之立法
    本旨。
三、經查：
  (一)抗告人前以其負債總額高達新台幣（下同）4,016,531元，
    資產總價值203,000元為由聲請清算，經本院於民國（下同
    ）98年4月24日以97年度消債清字第112號裁定自98年4月27
    開始清算程序，嗣經本院於98年12月21日以98年度執消債清
    字第39號裁定清算程序終結，復經本院於99年2月23日以99
    年度消債聲字第22號裁定抗告人不予免責在案，此經本院依
    職權調閱前開債務清理事件卷宗查明無訛。
  (二)抗告人雖以上情為理由，聲請法院裁定准予免責，惟依各債
    權人在原審提供抗告人之消費明細資料顯示，債務人之消費
    內容概為預借現金、小額貸款、信用卡代償及刷卡消費，其
    中抗告人於92年10月間起至95年6月間止向花旗銀行預借現
    金348,004元、向國泰世華銀行預借現金562,000元、向玉山
    銀行預借現金及信用貸款226,444元、向友邦國際信用卡股
    份有限公司預借現金250,000元、向中國信託銀行通信貸款
    及預借現金561,580元、向荷蘭銀行信用貸款及預借現金63
    3,988元、向聯邦商業銀行預借現金及通信貸款330,000元、
    向匯豐銀行預借現金625,740元，於未滿3年期間即合計向債
    權銀行預借現金及信用貸款數額高達350餘萬元，惟使用至
    何處均未據抗告人具體說明；又依債權人提出之消費明細資
    料所示，抗告人使用信用卡刷卡消費部分，雖有發生於百貨
    公司等場所抗告人並稱此等花費係日常生活支出，然細查抗
    告人之支出項目，除高額直銷產品之消費（美商如新華茂股
    份有限公司），合計近75萬元外，另有於旅行社（如千路旅
    行社有限公司、立榮航空、易遊網旅行社、吉帝旅行社）、
    精品服飾店（如茱麗葉精品服飾店、貝爾服飾行）、幼教器
    材（寰宇家庭公司）、保險費用（如新安東京海上保險、富
    邦人壽、遠雄人壽等）及電信費用等多筆消費，另有多筆於
    百貨公司之消費支出（如新光三越、中友百貨、依蝶百貨）
    ，合計其於同時期內以信用卡消費支出之總額，不計購買直
    銷產品部分，亦達120餘萬元，即於上述期間內抗告人之預
    借現金及消費支出，合計將約470餘萬元。以其預借現金及
    消費之時間密接、次數甚為頻繁及金額甚鉅等情以觀，實難
    認其性質屬一般通常生活所必要之支出及費用，且抗告人於
    上開期間內即有多筆預借現金之情事，顯然當時抗告人經濟
    能力已陷困境，則抗告人明知對上述消費或借款並無支付、
    清償能力，本即應量入為出，節約消費，不應該為其能力負
    擔以上之該等消費支出或預借現金使用，顯見抗告人有先使
    用，嗣有能力就付款，無能力則不予理睬之投機心態，終累
    積欠款至無法支付之地步，堪認為有浪費、投機之舉。
  (三)抗告人雖稱美商如新華茂直銷之消費係為支持抗告人之配偶
    從事直銷事業，非消費性支出，惟依抗告人提出之其收入情
    形，並無購買上開直銷產品營業後之合理相對應收入，而經
    營直銷業，目的應在順利推銷商品出售後獲取利潤，而不在
    自購商品以衝高業績，汲取區區獎金之利，果爾豈非本末倒
    置，然抗告人先投入不相當自己生活水平之資金購買商品後
    ，又未有銷售該商品後之合理收入，殊難謂非心存僥倖投機
    之心態。且抗告人既無相當收入，尚需以借款支應家庭負擔
    ，縱為投資配偶之多層次傳銷事業賺取生活費，亦應衡量本
    身的經濟能力，於其能力得以支應之程度內適當投資，並節
    制非生活必需之支出，在未有穩定之獲利回收前，固不宜舉
    債投資，如非得已而為之，亦當謹慎斟酌投資金額，以免虧
    蝕本金，又陷無以清償債權人之窘。惟抗告人率爾大量舉債
    ，並投入70餘萬高額資本，又未能取得相對應之收入，致因
    而產生虧損之情形發生，是其未謹慎評估經營此種多層次傳
    銷事業之風險，在未能有效率的推銷商品情事下仍多次高額
    刷卡消費購買多層次傳銷商品，其行為自已有投機之心態。
  (四)末查，依債權人安泰商業銀行股份有限公司、遠東國際商業
    銀行股份有限公司、渣打國際商業銀行股份有限公司陳報資
    料顯示，抗告人曾多次向上開銀行借款用以代償其他金融機
    構之信用卡債務，代償金額亦高達100餘萬元，倘抗告人於
    初次借款代償後，不再不當擴張信用，其債權人應僅存於上
    開債權人，惟抗告人不僅多次向債權銀行辦理代償，且迄今
    其債權人仍有多家銀行，顯見其本身負擔能力有限，卻仍輕
    易高額消費，並購買高價直銷產品及密集預借現金擴張信用
    ，因而負擔過重之債務，自核與消費者債務清理條例第134
    條第4款所稱：「浪費、賭博或其他投機行為，致財產顯然
    減少或負擔過重之債務」等不免責事由相當。
四、綜上所述，抗告人之預借現金及消費行為，均非屬一般生活
    必要之支出，而有浪費及投機行為之性質，對於清算之原因
    有可歸責性，核與消費者債務清理條例第134條第4款所稱：
    「浪費、賭博或其他投機行為，致財產顯然減少或負擔過重
    之債務」等不免責事由相當，應為不免責之裁定。原審裁定
    不予免責，核無違誤，抗告意旨指摘原裁定不當，求予廢棄
    並准抗告人為免責聲請，為無理由，應予駁回。
五、據上論結，本件抗告為無理由，依消費者債務清理條例第11
    條第2項、第15條，民事訴訟法第495條之1第1項、第449條
    第1項、第95條、第78條，裁定如主文。
中    華    民    國    99    年     9    月    27    日
              民事第一庭  審判長法  官  李悌愷
                                法  官  周玉蘭
                                法  官  陳文爵
不得抗告
中    華    民    國    99    年     9    月    28    日
                                書記官  施玉卿

司法院資訊處製作；財團法人民間司法改革基金會備份。
